---
title: "Analiza danych RNA-seq"
author: "Student Bioinformatyki"
date: "`r Sys.Date()`"
output:
  html_document:
    toc: true
    toc_float: true
    theme: flatly
---

```{r setup, include=FALSE}
knitr::opts_chunk$set(echo = TRUE, message = FALSE, warning = FALSE)
```

## Wprowadzenie

Raport przedstawia analizę poziomów ekspresji genów z eksperymentu RNA-seq.
Dane pochodzą z pliku `rna_seq_data.csv` i obejmują informacje o ekspresji genów
w różnych warunkach eksperymentalnych.

---

## Wczytanie danych

```{r wczytanie}
library(dplyr)
library(ggplot2)

rna_data <- read.csv("rna_seq_data.csv", stringsAsFactors = FALSE)

str(rna_data)
head(rna_data)
dim(rna_data)
```

---

## Podstawowa analiza statystyczna

```{r statystyki, echo=TRUE}
cat("Średnia:", mean(rna_data$Expression_Level), "\n")
cat("Mediana:", median(rna_data$Expression_Level), "\n")
cat("Odchylenie standardowe:", sd(rna_data$Expression_Level), "\n")
cat("Min:", min(rna_data$Expression_Level), "| Max:", max(rna_data$Expression_Level), "\n")
print(quantile(rna_data$Expression_Level))
```

```{r statystyki_warunkowe, results="hide"}
aggregate(Expression_Level ~ Condition, data = rna_data, FUN = mean)
```

---

## Wizualizacja danych

```{r histogram, fig.cap="Rozkład poziomów ekspresji genów"}
ggplot(rna_data, aes(x = Expression_Level)) +
  geom_histogram(bins = 30, fill = "skyblue", color = "white") +
  labs(title = "Rozkład poziomów ekspresji genów",
       x = "Poziom ekspresji", y = "Częstość") +
  theme_minimal()
```

```{r volcano, echo=FALSE, fig.cap="Volcano plot – różnicowa ekspresja genów"}
rna_data <- rna_data %>%
  mutate(
    minus_log10_p = -log10(P_value),
    istotny = ifelse(Adjusted_P_value < 0.05 & abs(Log2FC) > 1, "Tak", "Nie")
  )

ggplot(rna_data, aes(x = Log2FC, y = minus_log10_p, color = istotny)) +
  geom_point(alpha = 0.7) +
  scale_color_manual(values = c("Tak" = "red", "Nie" = "grey")) +
  geom_vline(xintercept = c(-1, 1), linetype = "dashed", color = "blue") +
  geom_hline(yintercept = -log10(0.05), linetype = "dashed", color = "blue") +
  labs(title = "Volcano plot – analiza różnicowej ekspresji",
       x = "Log2 fold change", y = "-log10(p-value)",
       color = "Istotność") +
  theme_minimal()
```

---

## Podsumowanie

**Kluczowe wnioski:**

- Liczba genów istotnie zmienionych (adj. p < 0.05 i |Log2FC| > 1):
  **`r sum(rna_data$Adjusted_P_value < 0.05 & abs(rna_data$Log2FC) > 1, na.rm = TRUE)`**
- Średni poziom ekspresji: **`r round(mean(rna_data$Expression_Level), 2)`**
- Zakres ekspresji: `r round(min(rna_data$Expression_Level), 2)` –
  `r round(max(rna_data$Expression_Level), 2)`
