---
title: "Projekt zaliczeniowy – Analiza ekspresji genów"
author: "PD4737"
date: "`r Sys.Date()`"
output:
  html_document:
    toc: true
    toc_float: true
    theme: flatly
---

```{r setup, include=FALSE}
knitr::opts_chunk$set(echo = TRUE, message = FALSE, warning = FALSE)
```

## Wprowadzenie

Raport przedstawia kompleksową analizę danych dotyczących ekspresji genów.
Dane zawierają informacje o poziomach ekspresji, typach genów oraz warunkach
eksperymentalnych (Control / Treatment).

---

## 1. Import i inspekcja danych

```{r import}
dane <- read.csv("project_data.csv", stringsAsFactors = FALSE)

str(dane)
head(dane, 10)
tail(dane, 5)
dim(dane)
```

---

## 2. Czyszczenie i transformacje

```{r czyszczenie}
# Wymuszenie braków danych
dane$Expression[c(1, 10, 20)] <- NA

# Przekształcenie Gene_Type w factor
dane$Gene_Type <- as.factor(dane$Gene_Type)

# Zmiana nazw kolumn na duże litery
colnames(dane) <- toupper(colnames(dane))

# Sortowanie malejąco po Expression
dane_sorted <- dane[order(-dane$EXPRESSION, na.last = TRUE), ]

# Filtrowanie: Expression > 12
wysoka_ekspresja <- subset(dane_sorted, EXPRESSION > 12)
print(wysoka_ekspresja)
```

---

## 3. Imputacja danych

```{r imputacja}
srednia_expr <- mean(dane$EXPRESSION, na.rm = TRUE)
dane$EXPRESSION[is.na(dane$EXPRESSION)] <- srednia_expr

cat("Uzupełniono NA wartością średnią:", round(srednia_expr, 3), "\n")
cat("Pozostałe braki danych:", sum(is.na(dane$EXPRESSION)), "\n")
```

---

## 4. Analiza eksploracyjna – dplyr

```{r dplyr}
library(dplyr)

wynik_dplyr <- dane %>%
  filter(CONDITION == "Treatment") %>%
  group_by(GENE_TYPE) %>%
  summarise(SREDNIA = mean(EXPRESSION), MAX = max(EXPRESSION)) %>%
  arrange(desc(SREDNIA))

print(wynik_dplyr)

dane <- dane %>%
  mutate(LOG2FC_ABS = abs(LOG2FC))
```

---

## 5. Statystyka opisowa

```{r statystyki, echo=TRUE}
cat("Min:",     min(dane$EXPRESSION),    "\n")
cat("Max:",     max(dane$EXPRESSION),    "\n")
cat("Srednia:", mean(dane$EXPRESSION),   "\n")
cat("Mediana:", median(dane$EXPRESSION), "\n")
cat("SD:",      sd(dane$EXPRESSION),     "\n")
print(quantile(dane$EXPRESSION))

table_rounded <- table(round(dane$EXPRESSION))
moda <- as.numeric(names(table_rounded)[which.max(table_rounded)])
cat("Moda:", moda, "\n")
```

```{r tabela_czestosci, results="hide"}
print(table(dane$GENE_TYPE))
```

---

## 6. Test statystyczny

```{r test}
t_test <- t.test(EXPRESSION ~ CONDITION, data = dane)
print(t_test)
```

**Interpretacja:** p-value = `r round(t_test$p.value, 4)`.
`r if (t_test$p.value < 0.05) "Różnica między grupami jest **statystycznie istotna**." else "Brak statystycznie istotnej różnicy między grupami."`

---

## 7. Wizualizacja danych

```{r boxplot, fig.cap="Ekspresja genów w grupach Control i Treatment"}
library(ggplot2)

ggplot(dane, aes(x = CONDITION, y = EXPRESSION, fill = CONDITION)) +
  geom_boxplot() +
  labs(title = "Ekspresja genow wg warunku", x = "Warunek", y = "Ekspresja") +
  theme_minimal()
```

```{r histogram, fig.cap="Rozkład poziomów ekspresji genów"}
ggplot(dane, aes(x = EXPRESSION)) +
  geom_histogram(bins = 30, fill = "skyblue", color = "white") +
  labs(title = "Rozklad ekspresji", x = "Ekspresja", y = "Czestość") +
  theme_minimal()
```

```{r volcano, echo=FALSE, fig.cap="Volcano plot – zmiana ekspresji vs istotność statystyczna"}
ggplot(dane, aes(x = LOG2FC, y = -log10(P_VALUE))) +
  geom_point(aes(color = CONDITION), alpha = 0.7) +
  geom_vline(xintercept = c(-1, 1), linetype = "dashed") +
  geom_hline(yintercept = -log10(0.05), linetype = "dashed") +
  labs(title = "Volcano Plot", x = "Log2FC", y = "-log10(p)") +
  theme_light()
```

---

## 8. Funkcja własna

```{r funkcja}
filtruj_geny <- function(df, prog_expr = 12, pval = 0.05) {
  df[df$EXPRESSION > prog_expr & df$P_VALUE < pval, ]
}

print(filtruj_geny(dane))
```

---

## 10. Element zaawansowany – regresja liniowa

```{r regresja}
model <- lm(EXPRESSION ~ CONDITION + GENE_TYPE, data = dane)
print(summary(model))
```

**Interpretacja:** Model regresji liniowej wyjaśnia zmienność ekspresji genów
w zależności od warunku eksperymentalnego oraz typu genu.
R² = `r round(summary(model)$r.squared, 3)`.

---

## Podsumowanie

- Zbiór danych zawiera **`r nrow(dane)`** obserwacji i **`r ncol(dane)`** zmiennych.
- Średni poziom ekspresji: **`r round(mean(dane$EXPRESSION), 2)`**
- Liczba genów o wysokiej ekspresji (> 12): **`r nrow(wysoka_ekspresja)`**
- Test t wykazał: p-value = `r round(t_test$p.value, 4)`
